【裁判字號】    98,家抗,31
【裁判日期】    980716
【裁判案由】    變更子女姓氏
【裁判全文】
臺灣臺北地方法院民事裁定              98年度家抗字第31號
抗  告  人  乙○○
法定代理人  丙○
相  對  人  甲○○
上列當事人間聲請變更子女姓氏事件，抗告人對於中華民國98年
3月31日本院98年度家聲字第4號裁定提起抗告，本院裁定如下：
    主  文
原裁定廢棄。
准抗告人乙○○（男、民國○○年○ 月○○日生、身分證統一編號：
Ｚ000000000號）變更姓氏為母姓「蘇」。
聲請及抗告費用新台幣貳仟元由相對人負擔。
    理  由
一、抗告人於原審聲請及抗告意旨略以：相對人為抗告人之父親
    ，丙○（抗告人之法定代理人）為抗告人之母親，抗告人雖
    出生從父姓「廖」，然因相對人皆無工作，未盡家庭扶養責
    任，於民國82年4月間，抗告人即由母親離開相對人，之後
    抗告人即由母親扶養至今，期間從未見過相對人，抗告人現
    已19歲，非常感念母親獨力扶養之恩情，惟卻從姓一個已無
    任何印象且對抗告人從未盡扶養義務亦未曾主動探視抗告人
    之人之姓氏，令抗告人直覺對已離婚之母親不公平（按父母
    已於92年1月16日離婚），且抗告人在求學階段，師長或同
    學問起抗告人父親，完全不知如何回答，此種不愉快之記憶
    隨年紀增長，越來越難以忍受，不知如何壓抑。又對母親言
    ，其與父親過往相處之歲月裡，抗告人隱約中察覺父親對其
    造成之內心傷害頗深。再者，抗告人與母親家族往來密切，
    而與父姓家族已失去社會生活聯結，抗告人每每清明祭祖時
    ，想祭拜蘇姓祖先，惟因抗告人從父姓，與母親家族姓氏不
    同之因，於習俗上屢遭婉拒，已影響抗告人融入家庭生活產
    生困擾之不利影響，並「廖」姓與抗告人之社會生活實際上
    毫無聯結關係，亦對抗告人心理造成莫大困擾。另父親與其
    第一任配偶已育有三男可替其「廖」姓傳宗接代，現亦與他
    人結婚組家庭生兒育女。反之，抗告人無其他兄弟姊妹，僅
    與母親一人相依為命，抗告人從父姓不僅對抗告人之人生言
    毫無意義，並對母親言，抗告人心理上覺得有所愧欠。現抗
    告人即將成年並進入社會生活，而姓氏具有社會人格之可辨
    識性，為將來身分安定性及交易安全之考量，以及上開從父
    姓對抗告人生活及心理層面產生之不利影響，爰依民法第10
    59條第5項規定，聲請宣告變更抗告人之姓氏為母姓「蘇」
    。原審未予詳查，遽以維持父姓對抗告人並無不利之影響為
    由，駁回抗告人之聲請，自有未當，為此提起抗告，求為廢
    棄原裁定等語。
二、按有下列各款情形之一，且有事實足認子女之姓氏對其有不
    利之影響時，父母之一方或子女得請求法院宣告變更子女之
    姓氏為父姓或母姓：一、父母離婚者。二、父母之一方或雙
    方死亡者。三、父母之一方或雙方生死不明滿三年者。四、
    父母之一方曾有或現有未盡扶養義務滿二年者，民法第1059
    條第5 項定有明文。基於姓名權為人格權之一部分，具有社
    會人格之可辨識性，姓氏除與身分安定及交易安全有關外，
    尚具有家族制度之表徵，故賦予父母之選擇權，且姓氏亦具
    個人對外表徵之功能，因應情勢變更，倘有事實足認子女之
    姓氏對其有不利之影響時，父母之一方或子女自得請求法院
    宣告變更子女之姓氏為父姓或母姓。又此次民法1059條第1
    至4項之修正，已明定父母於子女出生登記前，應以書面約
    定子女從父姓或母姓，至於子女出生後至成年前，及子女成
    年後，則各有一次變更姓氏之機會，足見立法政策已於兼顧
    身分安定及交易安全之前提下，相當程度放寬父母及子女決
    定姓氏之自主權限，從人格權發展之角度而言，立法者在此
    與個人自我形塑習習相關之姓氏問題上，賦予人民更多決定
    自我形象表述之權利，且改從父姓或母姓，並不影響子女與
    父母之自然血緣關係，亦不改變子女與父母之親子家庭關係
    ，無悖我國固有之倫理道德，若符合法定要件，自當允准。
    再者，民法第1059條第5項所謂「有事實足認子女之姓氏對
    其有不利之影響」，其規範較為抽象，實質內容必須透過解
    釋予以補充，當事人陳述其身處之客觀環境或條件，與其所
    指原姓氏給予之負面影響之間，在社會評價上是否具有相當
    關聯性及重要性，倘當事人之主張未甚悖於人情事理，即應
    認當事人就此不利影響已盡舉證責任，並准其姓氏變更之聲
    請。另按民法規範父母子女間之法律關係，向以追求與維護
    子女之最佳利益為考量（民法第1055條至第1055條之2、第
    1089條第2項、第1094條第2項規定參照），法院依民法第10
    59條第5項規定為裁判時，依民法第1083條之1規定，準用民
    法第1055條之1之規定，應依子女之最佳利益定之，至於如
    何為子女之最佳利益，應權衡子女年齡、子女意願及人格發
    展之需要、家庭生活狀況、父母子女間或子女與其他共同生
    活之人間之感情狀態等情，如認變更姓氏對子女最為有利時
    ，相對言，原姓氏對子女自屬有不利之影響，乃為當然。
三、經查，抗告人之主張，業據其提出戶籍謄本、戶口名簿等件
    為證，且經其母丙○證述明確，並相對人亦不否認抗告人自
    幼由其母扶養長大、其與抗告人已十幾年未謀面、其與抗告
    人之母離婚後另與他人結婚育有子女等情，並有其提出之離
    婚協議書、書信等件在卷可稽，綜合上開證據，堪信抗告人
    之主張為真實。本院審酌抗告人一向由母親獨力扶養長大，
    長期以來與父親無互動關係，父子間感情疏離，抗告人因感
    冠父姓不僅讓自己感到難以忍受，並對母親產生愧疚感，且
    在師長同學詢問父親情事時產生回答困擾，對其融入母親家
    族生活亦有妨礙等，足見抗告人維持冠父姓對其有不利之影
    響。又參以抗告人為有識別能力之成年人，其既一再表明原
    姓氏對其有不利之影響，希望改為母姓，基於尊重抗告人之
    意願，並考量抗告人之自我認同、心理人格健全發展及家庭
    歸屬感需求等情，認抗告人變更姓氏符合其最佳利益，抗告
    人之聲請，於法並無不合，應予准許。原審未注意及此，遽
    以抗告人維持冠父姓對其並無不利之影響，駁回抗告人之聲
    請，自有未洽。抗告意旨指摘原裁定不當，求予廢棄，為有
    理由，應由本院將原裁定廢棄，自為裁定如主文第二項所示
    。爰裁定如主文。
中    華    民    國    98  年    7       月    16    日
                  家事法庭審判長法  官  曾部倫
                                法  官  黃桂興
                                法  官  吳素勤
以上正本係照原本作成。
如不服本裁定，僅得於收受本裁定正本送達後10日內，以適用法
規顯有錯誤為理由並委任律師為訴訟代理人，向本院提出再抗告
狀，（須附繕本一份及繳納再抗告裁判費新台幣1,000元），經
本院許可後始可再抗告。
中    華    民    國    98  年    7       月    16    日
                                書記官  郭麗琴


司法院資訊處製作；財團法人民間司法改革基金會備份。
